【裁判字號】    98,交聲,3263
【裁判日期】    981231
【裁判案由】    聲明異議
【裁判全文】
臺灣高雄地方法院交通事件裁定        98年度交聲字第3263號
原處分機關  高雄市政府交通局
異  議  人
即受處分人  甲○○
上列異議人即受處分人因違反道路交通管理處罰條例案件，對於
高雄市政府交通局於民國98年12月9 日所為處分（原處分案號：
高市交裁字第裁32-B00000000號）聲明異議，本院裁定如下：
    主  文
異議駁回
    理  由
一、異議意旨略以：異議人即受處分人甲○○飲酒後於97年9 月
    28日1 時46分許騎乘車牌號碼ZLD-219 號輕型機車, 行經高
    雄市○○區○○路與覺民路口處，因受酒精之影響，行車不
    穩擦撞他人致人受傷，嗣警據報前往處理，開單舉發「酒後
    駕車，經酒精測試器呼氣值為1.10毫克/ 公升，超過規定標
    準因而致人受傷」之違規事實。原處分機關乃依道路交通管
    理處罰條例第35條第1 項第1 款規定，裁處異議人罰鍰新台
    幣（下同）45,000元，及吊扣駕駛執照24個月，並應施以道
    路交通安全講習，罰鍰已於98年11月2 日繳納，駕駛執照已
    於97年12月3 日繳送。惟異議人因同一酒駕行為，業經臺灣
    高雄地方法院檢察署檢察官為緩起訴處分確定在案，並處以
    40小時勞動（向檢察官表明沒錢繳罰款），如今又繳交紅單
    罰款45,000元（申請辦理分期，並一年繳清），爰請求准予
    撤銷罰款，一罪不二罰等語。
二、程序部分（聲明異議之合法性）：
  (一)按道路交通管理處罰條例（下稱本條例）所定罰鍰之處罰，
    受處罰人接獲違反道路交通管理事件通知單後，於15日內得
    不經裁決，逕依第92條第3 項之罰鍰基準規定，向指定之處
    所繳納結案；不服舉發事實者，應於15日內，向處罰機關陳
    述意見；其不依通知所定期限前往指定處所聽候裁決，且未
    依規定期限繳納罰鍰結案或向處罰機關陳述意見者，處罰機
    關得逕行裁決之。而受處分人不服本條例第8 條主管機關所
    為之處罰，得於接到裁決書之翌日起20日內，向管轄地方法
    院聲明異議。本條例第9 條第1 項、第87條第1 項定有明文
    。準此，受處分人之聲明異議，應以處罰機關之裁決為對象
    ，若無裁決之存在，即無從向法院聲明異議。
  (二)關於違反道路交通管理事件統一裁罰基準及處理細則（下稱
    本細則）第59條第2 項：「依第48條第1 項辦理經繳納罰鍰
    後，若有不服者，得於20日內向處罰機關陳述」，其僅係關
    於向處罰機關「陳述意見」之規定，並未明白規範受處分人
    如未於20日內陳述，即發生何失權效果。而參諸行政罰法第
    42條規定：「行政機關於裁處前，應給予受處罰者陳述意見
    之機會。但有下列情形之一者，不在此限：一已依行政程序
    法第39條規定，通知受處罰者陳述意見。二已依職權或依第
    43條規定，舉行聽證。三大量作成同種類之裁處。……」可
    知，所謂「陳述意見」，在行政法上有一定之意涵，且其法
    律效果，在於拘束行政程序之合法性，而非限制人民之權利
    ，亦即若無法定事由卻未予受處分人陳述意見之機會，則該
    行政處分有所瑕疵，非謂受處分人未為陳述即喪失其救濟之
    權利。從而，本細則第59條第2 項所規定之「陳述」，亦不
    應任意解為：倘若行為人未為陳述，即喪失救濟之機會或行
    政處分即告確定。再者，本細則第41條第1 項規定：「本條
    例所定罰鍰之處罰事件已依限期到案，除有繼續調查必要外
    ，其有下列情形之一者，得不經裁決逕依基準表期限內自動
    繳納之規定收繳罰鍰結案……」，同條第2 項規定：「行為
    人逾指定應到案日期後到案，而有前項第1 款、第2 款情形
    者，得逕依基準表逾越繳納期限之規定，收繳罰鍰結案」，
    同條第4 項規定：「處罰機關對於非屬第1 項情形之案件，
    或行為人到案陳述不服舉發者，應使用違反道路交通管理事
    件裁決書裁決之」。由此可知，受處分人雖依期限繳款，亦
    得表示不服。至於20日內未依本細則第59條第2 項提出陳述
    ，是否即不得再行不服，此涉及人民訴訟權之核心問題，自
    不應僅依本細則之規定就限制人民之訴訟權。況本條例第41
    條第1 項、第4 項所稱「結案」，係行政作業上之用語，與
    「確定」之概念不同，而結案之原因甚多，裁罰確定僅係其
    中一種原因而已，自不得謂「結案」後，該項處分即行確定
    ，而不得再行救濟。復參以受處分人若未依期限到案及繳納
    罰鍰者，雖未陳述意見，處罰機關仍得逕行裁決，而使該受
    處分人有向法院提起救濟之機會，倘若已依期限到案並繳納
    罰鍰者，即因未為陳述，即喪失救濟之機會，顯有輕重失衡
    之情形。
  (三)本件異議人已於98年11月2 日自動到案繳清罰鍰新臺幣45,0
    00元並吊扣駕駛執照，而於原處分機關98年12月9 日裁決後
    ，依法於98年12月15日向本院聲明異議，有上揭裁決書影本
    、本件聲明異議狀之收狀日期章份附卷可稽。異議人雖未於
    20日內向主管機關提出陳述，而由原處分機關製作裁決書後
    方向本院提出異議，依前揭說明，受處分人依本條例第87條
    第1 項就主管機關之裁決書聲明異議之權利，不應予以剝奪
    。從而，異議人於收受本件裁決書之翌日起20日內，以書狀
    向本院聲明異議，其程序即屬適法，本院應為實體上之審酌
    ，合先敘明。
三、實體部分：
  (一)按汽車駕駛人，駕駛汽車經測試檢定酒精濃度超過規定標準
    者，處15,000元以上60,000元以下罰鍰，並當場移置保管該
    汽車及吊扣其駕駛執照1 年；因而肇事致人受傷者，並吊扣
    其駕駛執照2 年；致人重傷或死亡者，吊銷其駕駛執照，並
    不得再考領，道路交通管理處罰條例第35條第1 項第1 款定
    有明文。次按，一行為同時觸犯刑事法律及違反行政法上義
    務規定者，依刑事法律處罰之，但其行為應處以其他種類行
    政罰或得沒入之物而未經法院宣告沒收者，亦得裁處之；前
    項行為如經不起訴處分或為無罪、免訴、不受理、不付審理
    之裁判確定者，得依違反行政法上之義務規定裁處之；違反
    行政法上義務而受罰鍰、沒入或其他種類行政罰之處罰時，
    適用本法，但其他法律有特別規定者，從其規定，行政罰法
    第26條、第1 條分別定有明文。而上開道路交通管理處罰條
    例第35條第1 項第1 款規定，係對行為人違反行政法上義務
    規定之裁處，且該條例關於一行為同時觸犯刑事法律及違反
    行政法上義務規定者，並無特別規定，故若汽車駕駛人酒後
    駕車之行為，經測試檢定酒精濃度超過規定標準，而同時涉
    有刑法第185 條之3 公共危險罪嫌時，道路交通管理處罰機
    關除有行政罰法第26條第1 項但書得處以其他種類行政罰者
    之情形，得裁處其他種類行政罰外，關於罰鍰部分，即應依
    上開行政罰法第26條及道路交通管理處罰條例第10條規定移
    送該管地方法院檢察署處理，不得逕依道路交通管理處罰條
    例第35條第1 項第1 款規定，裁處行為人罰鍰之行政罰。
  (二)再按，被告所犯為死刑、無期徒刑或最輕本刑3 年以上有期
    徒刑以外之罪，檢察官參酌刑法第57條所列事項及公共利益
    之維護，認以緩起訴為適當者，得定1 年以上3 年以下之緩
    起訴期間為緩起訴處分，其期間自緩起訴處分確定之日起算
    ，刑事訴訟法第253 條之1 第1 項定有明文。行政罰法第26
    條已明揭一事不二罰之原則，即應受行政罰之行為如經不起
    訴處分或為無罪、免訴、不受理、不付審理之裁判確定者，
    始得依違反行政法上義務規定裁處之。而上開法條規定並未
    包括緩起訴處分在內，且緩起訴處分就其使被告免於刑事訴
    追之效果而言，雖與不起訴處分相同，但緩起訴處分另須於
    一定期間內遵守或履行刑事訴訟法第253 條之2 各款所規定
    之事項，該須遵守或履行之義務，需經受處分之被告同意，
    與刑罰純屬國家刑罰權單方之規定不同，然若有刑事訴訟法
    第253 條之3 第1 項各款情形，檢察官仍得依職權或依告訴
    人之聲請，將緩起訴處分撤銷，故緩起訴處分之性質顯與不
    起訴處分不完全相同，且經檢察官為緩起訴處分，並命被告
    向公益團體捐款或提供義務勞務者，被告係履行檢察官為緩
    起訴處分命令，此等命令名義上雖非刑罰，但仍是一種特殊
    的處遇措施，造成被告之財產減少或義務增加，性質上亦屬
    干預人民自由之處分，與刑事制裁無異，實質上為刑事處罰
    。基此，經檢察官為緩起訴處分之行為，如同時違反行政法
    上之義務規定，因已有刑事處罰，此時行政機關若再另為行
    政裁罰，無異一罪二罰，故行政機關應不得就同一行為再為
    與刑罰相類之處分。
  (三)經查本件異議人於前揭時地，酒後駕車肇事為警舉發，經原
    處分機關依道路交通管理處罰條例第35條第1 項第1 款裁處
    罰鍰45,000元之事實，為異議人所不爭執，亦有高雄市政府
    警察局高市警交字第B00000000 號舉發通知單、原處分機關
    高市交裁字第裁32-B00000000號違反道路交通管理事件裁決
    書附卷可稽（本院卷第4 及9 頁）。而上開違規事實之刑事
    責任部分，業經臺灣高雄地方法院檢察署檢察官以97年度偵
    字第30255 號為緩起訴處分確定，異議人並已依緩起訴處分
    命令履行40小時之義務勞務條件，有緩起訴處分書、臺灣高
    等法院高雄分院檢察署處分書及臺灣高等法院被告前案紀錄
    表在卷可稽，此部份之事實，洵堪認定（本院卷第5 至7 、
    10頁) 。惟本件緩起訴既命異議人履行40小時之義務勞動，
    其所命遵守或履行之事項種類，核與向公庫或指定公益團體
    、地方自治團體支付一定金額（性質上屬罰金）不同。因此
    ，本件受處分人以40小時之義務勞動是否即可抵銷較高之罰
    鍰（若以目前社會一般之勞動工資40小時計算更與罰鍰45,0
    00元相抵，則已顯不相當）是否有違比例原則，已非無疑問
    。又參諸98年6 月10日新修正刑法第42條之1 （業於98年9
    月1 日施行）第1 項「罰金易服勞役，除有下列情形之一者
    外，得以社會勞動6 小時折算1 日，易服社會勞動」之立法
    意旨可知，本件縱令受處分人以1 日6 小時，40小時之義務
    勞動為7 天（6.67日，以對受處分較有利之計算方式，應為
    7 日），受處分人以實務上常被採用之罰金易服勞役之折算
    標準即每日新臺幣1000元或2000元計算，亦與罰鍰45,000元
    ，顯有差異。若此受處分人僅履行40小時之義務勞動，即可
    完全無庸再受處分機關裁處45,000元罰鍰之見解可成立，則
    對違反道路交通管理處罰條例經原處分機關裁處罰鍰後，若
    業經檢察官緩起訴並完成附履行義務勞動（且不管多少小時
    之義務勞動）者，則道路交通管理處罰條例對受處分人之罰
    鍰則將成為具文，且將來受處分人若僅履行短期之義務勞動
    ，即可免除較高額之違規罰鍰，與道路交通管理處罰條例規
    定之意旨亦有不符。
四、綜上所述，本件異議人經檢察官緩起訴處分，僅命為服義務
    勞務，並未支付任何金額，原處分機關依法仍得裁罰上開罰
    鍰，尚無不合，異議人聲明異議自無理由，應予駁回。至原
    處分機關裁處異議人吊扣駕駛執照24個月及施以道安講習部
    分，於法並無不合。
五、據上論斷，應依道路交通管理處罰條例第87條第2項、道路
    交通案件處理辦法第19條，裁定如主文。
中    華    民    國    98    年    12    月    31    日
                        交通法庭    法  官  林建鼎
以上正本證明與原本無異。
如不服本裁定，應於送達後5日內，向本院提出抗告狀（須附繕
本）。
中    華    民    國    98    年    12    月    31    日
                                    書記官  林秀敏

司法院資訊處製作；財團法人民間司法改革基金會備份。
